臺灣高等法院高雄分院民事判決　　　　 100年度家上字第33號
上　訴　人　王進曲
被 上訴 人　范氏添
上列當事人間因請求離婚等事件，對於民國100 年4 月11日臺灣
高雄地方法院99年度婚字第1046號第一審判決提起上訴，本院於
100 年10月26日辯論終結，判決如下：
    主  文
原判決廢棄。
被上訴人在第一審之訴駁回。
第一、二審訴訟費用由被上訴人負擔。
    事 實 及 理 由
一、被上訴人經合法通知，未於言詞辯論期日到場，核無民事訴
    訟法第386 條各款所列情形，爰依上訴人之聲請，由其一造
    辯論而為判決。
二、被上訴人主張：兩造於民國93年12月13日結婚，育有未成年
    子王永權，婚後上訴人經常酗酒嗜賭，甚至以伊之證件向地
    下錢莊借款，致伊負債。且上訴人脾氣不佳，動輒對伊辱罵
    或毆打，且恐嚇稱要殺死伊，伊曾聲請保護令並搬出另行租
    屋居住。又伊為越南國籍，尚未取得中華民國國籍及永久居
    留權，而伊居留期限屆滿前，上訴人竟不願為伊辦理延期居
    留，伊始於居留期限屆至前返回越南。嗣於99年1 月，由上
    訴人之養子女以探親名義申請伊來臺，伊來臺後與上訴人聯
    絡，上訴人卻要求伊儘速離臺，並表示不會與伊離婚，亦不
    會幫伊辦理延期居留，上訴人既無履行同居及維繫婚姻之意
    願，且雙方已無夫妻感情，爰依民法第1052條第1 項第5款
    、第2 項規定，擇一訴請判決離婚，並請求對於兩造所生未
    成年子女王永權之權利義務行使負擔由兩造共同任之，且由
    上訴人照顧，以符合未成年子女之最佳利益等情。
三、上訴人則以：伊並未酗酒及嗜賭，亦未以被上訴人證件向地
    下錢莊借錢，實為被上訴人自行以居留證質押借貸，伊曾多
    次為被上訴人償還借款。又伊未曾對被上訴人為傷害行為，
    被上訴人聲請保護令亦遭法院駁回。且被上訴人於97年間起
    離家出走數次，無心相夫教子，伊因此不願為其辦理延期居
    留，惟伊曾委託婚姻仲介公司為被上訴人辦理返臺，被上訴
    人卻不願返回，其後雖有返臺，然係為與另行結交之男友相
    聚，非為與伊同居及照顧兒子王永權。伊有工作，並僱請保
    母照顧王永權，扶養費均係伊所支付，被上訴人實未盡扶養
    照顧之責，被上訴人之請求應屬無據等語，資為抗辯。
四、原審判決准予兩造離婚，及對於王永權權利義務之行使或負
    擔由兩造共同任之，但由上訴人與王永權同住，且由上訴人
    為王永權之主要照顧者，被上訴人得與王永權會面交往。上
    訴人不服，提起上訴，其上訴聲明：(一)原判決廢棄。(二)被上
    訴人在第一審之訴駁回。被上訴人則答辯聲明：上訴駁回。
五、兩造對下列事實不爭執，並有戶籍謄本、入出國及移民署專
    勤事務第二大隊高雄縣專勤隊受理外僑、港澳居民、大陸地
    區人民行方不明人口案件登記表（下稱行方不明人口案件登
    記表）、內政部入出國及移民署99年10月11日移署資處雲字
    第0990145631號函、被上訴人居留證、內政部入出國及移民
    署服務事務大隊高雄市第二服務站（下稱移民署高雄市第二
    服務站）100 年8 月10日移署服高二溱字第1000121703號函
    可稽（原審卷第13、45、26頁、本院卷第39、53頁），堪信
    為真正。
  (一)兩造於93年12月13日結婚，育有一子王永權（男，96年7 月
    25日生），現與上訴人居住。
  (二)被上訴人曾於97年5 月離家。
  (三)被上訴人為越南國籍，未取得中華民國國籍及永久居留權。
六、兩造爭執事項：
  (一)被上訴人依民法第1052條第1 項第5 款規定請求離婚，有無
    理由？
  (二)被上訴人依民法第1052條第2 項規定請求離婚，有無理由？
  (三)對於兩造未成年子女王永權權利義務之行使或負擔應歸屬於
    何造較適宜？
  (四)對未成年之子王永權會面交往方式為何？
七、被上訴人依民法第1052條第1 項第5 款規定請求離婚，有無
    理由？
  (一)按夫妻之一方以惡意遺棄他方在繼續狀態中者，他方得向法
    院請求離婚，民法第1052條第1 項第5 款定有明文。被上訴
    人主張其為越南國籍，尚未取得中華民國國籍及永久居留權
    ，而於居留期限屆滿前，上訴人竟不願替被上訴人辦理延期
    居留，被上訴人始於居留期限屆至前返回越南；嗣於99年1
    月，由上訴人之養子女以探親名義申請被上訴人來臺，被上
    訴人來臺後與上訴人聯絡，上訴人卻要求被上訴人儘速離臺
    ，並表示不會與被上訴人離婚，亦不會幫被上訴人辦理延期
    居留，上訴人無履行同居之意願，屬惡意遺棄他方在繼續狀
    態中云云，為上訴人所否認，並抗辯：係被上訴人自己離家
    ，上訴人曾於97年5 月13日辦理失蹤人口，被上訴人直至97
    年10月20日回來，上訴人才辦理撤銷失蹤人口，又上訴人並
    非不願幫被上訴人辦理延期居留，因被上訴人都住幾日即離
    家，上訴人要求被上訴人要照顧家庭及小孩，才幫其辦理延
    期居留，且上訴人曾向被上訴人要居留證辦理居留延期，被
    上訴人不願拿出，上訴人始無法為其辦理，嗣於被上訴人97
    年11月4 日又離家，於97年11月5 日被上訴人於居留屆期前
    即搭機回越南，上訴人曾於98年1 、2 月委請婚姻仲介鄭正
    雄至越南為被上訴人辦理回臺相關手續，後來被上訴人回臺
    後，上訴人要幫其辦理居留，被上訴人仍不願出面辦理，上
    訴人請求被上訴人回家居住，被上訴人亦予以拒絕等語。
  (二)經查：被上訴人曾於97年5 月離家，上訴人於同月13日辦理
    失蹤人口，有行方不明人口案件登記表可憑（原審卷第45頁
    ），並為被上訴人所不爭執，堪信為真正。被上訴人雖主張
    因兩造婚後，上訴人經常酗酒嗜賭，甚至以被上訴人之證件
    向地下錢莊借錢，致被上訴人負債，且上訴人脾氣不佳，動
    輒對被上訴人辱罵或毆打，並恐嚇稱要殺死被上訴人，被上
    訴人始離家出走云云，為上訴人所否認，並抗辯其並無酗酒
    嗜賭，亦無辱罵毆打被上訴人，更無恐嚇要殺死被上訴人，
    是被上訴人因結交男友而自行離家出走，並係被上訴人自己
    以證件向地下錢莊借款，上訴人尚為被上訴人清償借款等情
    。惟被上訴人並無法就其上開主張舉證以實其說，且被上訴
    人曾以上訴人於97年5 月11日大聲辱罵被上訴人，並恐嚇要
    打死被上訴人，而向法院聲請保護令，惟經臺灣高雄地方法
    院以97年度家護字第865 號裁定，認被上訴人未能舉證證明
    而駁回被上訴人之聲請，業據本院調取該卷可參，此外，並
    無其他證據證明被上訴人離家有何正當理由，其上開主張自
    難採取。
  (三)又被上訴人主張其居留期限至97年12月30日期滿，上訴人未
    幫被上訴人辦理延期居留，被上訴人始於97年11月5 日居留
    期滿前出境返回越南等情，固有內政部入出國及移民署99年
    10月11日移署資處雲字第0990145631號函、被上訴人居留證
    、移民署高雄市第二服務站100 年8 月10日移署服高二溱字
    第1000121703號函可按（原審卷第26頁、本院卷第39、53頁
    ）。惟證人鄭正雄證稱：兩造結婚是伊介紹，延期居留必須
    到期之前就要在臺灣移民署辦理，如果居留證已經過期就不
    能辦理延長，必須重新辦理居留證；居留時間快到期之前上
    訴人就找伊辦理延期，但當時找不到被上訴人，無法辦理。
    辦理居留證需要兩造結婚證書及上訴人戶籍謄本，且被上訴
    人須先在越南辦良民證、體檢及越南外交部認證後，再向我
    國外交部辦理入臺簽證，入境臺灣後再到移民署辦理居留證
    ，辦理時必須夫妻都到場；如果居留證沒有過期，夫妻其中
    1 人都可以去辦延期，所以當時被上訴人在過期之前1 個月
    ，持居留證就可以去辦理延期，但若被上訴人居留到期前1
    個月以前就已經出境，就無法辦理延期；如果被上訴人居留
    證不在身上，可以報遺失後辦理延期等語（本院卷第45至46
    頁）。是以，上訴人曾於被上訴人居留期限屆滿前，委請鄭
    正雄辦理延期居留，惟鄭正雄找不到被上訴人而無法辦理；
    且被上訴人於居留期限屆滿前，即得自行前往移民署辦理延
    期居留，無須由上訴人為其辦理。被上訴人雖又改稱其曾至
    岡山移民署（即移民署高雄市第二服務站）辦理延期居留，
    承辦人員告知須由配偶陪同才能辦理，但被上訴人已不記得
    承辦人員為何人等語（本院卷第59頁反面）。惟經本院向移
    民署高雄市第二服務站函查，據覆以：依入出國及移民法第
    31條第1 項規定，外國人停留或居留期限屆滿前，有繼續停
    留或居留之必要時，應向入出國及移民署申請延期；繳驗證
    件僅須外僑居留證、護照正本、親屬關係證明（如戶口名簿
    、3 個月內核發之戶籍謄本）、2 吋半身脫帽正面照片1 張
    及證書費1 年效期新臺幣1 千元，如無特殊情況如行方不明
    者，可不須經臺籍配偶同意及陪同辦理，此有該服務站100
    年9 月19日移署服高二溱字第1008217327號函可憑（本院卷
    第66頁）。由此可知，被上訴人於居留期限屆滿前，得自行
    前往移民署辦理延期居留，無須經上訴人同意或陪同，惟被
    上訴人竟未自行辦理延期居留，並於居留期限屆滿前1 個多
    月即離開台灣返回越南，顯無意繼續居留臺灣與上訴人共同
    生活，尚難因上訴人未為被上訴人代辦延期居留，即認上訴
    人有惡意遺棄被上訴人之事實。
  (四)再者，上訴人抗辯其曾於98年1 、2 月委請仲介人員鄭正雄
    至越南為被上訴人辦理回臺相關手續等情，業據證人鄭正雄
    證稱：前幾年因被上訴人返回越南，而且在臺居留證過期，
    上訴人委託伊幫被上訴人辦理入境，伊先將兩造結婚證書、
    戶籍謄本等入臺相關文件寄去伊公司派在越南之工作人員，
    工作人員就交給被上訴人去辦理良民證，我國外交部才能讓
    被上訴人辦理入境；隔幾天伊去越南，伊問被上訴人何時回
    臺灣，被上訴人說大概1 個月可以辦好就回臺灣，過了1 個
    月都沒有消息，伊就專程再去越南一趟，問被上訴人文件是
    否辦妥，被上訴人說良民證已辦好，但被上訴人母親腳不好
    行動不便，需要被上訴人照顧，沒有辦法離開，等被上訴人
    母親健康以後就可以回來，伊就回臺灣，之後事情就不清楚
    ；上訴人有委託伊至越南時勸被上訴人回家同住，伊向被上
    訴人表示後，被上訴人只有笑笑而已等語（本院卷第44至45
    頁）。被上訴人亦陳稱：鄭正雄曾至被上訴人越南娘家，勸
    被上訴人回臺灣與上訴人和好，被上訴人表示不願意回臺灣
    ，被上訴人父母親也不願意被上訴人回臺灣，鄭正雄就拍照
    ，後來鄭正雄就回臺灣等語（本院卷第35頁反面、第59頁反
    面）。可見上訴人確有委請鄭正雄為被上訴人辦理來臺事宜
    ，並請求被上訴人返回臺灣與其和好，係被上訴人不願回臺
    與上訴人同居，並迄至99年1 月16日始再入境臺灣，有入出
    國日期紀錄可按（原審卷第27頁），自難認上訴人有何惡意
    遺棄被上訴人在繼續狀態中情事。
  (五)另上訴人於原審雖稱因被上訴人無心相夫教子，不斷出走，
    故不願替被上訴人辦理延期居留等語（原審卷第43頁），於
    本院亦稱：被上訴人都住幾天就離家，故伊要求被上訴人要
    好好顧家及照顧小孩，才幫被上訴人辦理延期居留等語（本
    院卷第18頁反面）。惟被上訴人既得自行辦理延期居留，而
    不須經上訴人之同意或陪同，業如前述，則上訴人縱未為被
    上訴人辦理延期居留，亦不影響被上訴人權益。況上訴人於
    被上訴人居留期滿後，又委請鄭正雄辦理被上訴人入境臺灣
    事宜，並請求被上訴人回臺，已如前述，上訴人自無以惡意
    遺棄被上訴人並在繼續狀態中之情。再參之被上訴人居留期
    限屆滿後，證人鄭正雄前往越南詢問被上訴人是否返回臺灣
    ，被上訴人藉故照顧母親，拒未回臺，酌以被上訴人歷次到
    庭陳稱：「我不要回去，因為我和上訴人住在一起沒有安全
    感」、「我不要回去，我們沒有在一起很久了」、「我爸媽
    也說我回去也沒有什麼意義，我不想回去跟他住在一起，傷
    害已經造成了，現在我不要回去了。」、「跟上訴人已經沒
    有夫妻感情了」等語（原審卷第68、74、75、88頁），顯見
    上訴人所辯其請求被上訴人同居共住，為被上訴人所拒，即
    非無據，自應認係被上訴人不願回家，而非上訴人惡意遺棄
    被上訴人，甚為明確。
  (六)至被上訴人主張其於99年1 月，由上訴人之養子女以探親名
    義申請被上訴人來臺，被上訴人來臺後與上訴人聯絡，上訴
    人要求被上訴人儘速離臺，並表示不會與被上訴人離婚，亦
    不會幫被上訴人辦理延期居留，上訴人無履行同居之意願云
    云，既為上訴人所否認，被上訴人並未舉證以實其說，自難
    採取。準此，被上訴人以上訴人有惡意遺棄在繼續狀態之事
    實，依民法第1052條第1 項第5 款請求離婚，即無理由。
八、被上訴人依民法第1052條第2 項規定請求離婚，有無理由？
  (一)按民法第1052條第2 項規定，有同條第1 項以外之重大事由
    ，難以維持婚姻者，夫妻之一方得請求離婚。是否有難以維
    持婚姻之重大事由，判斷標準為婚姻是否已生破綻而無回復
    之希望，此不可由原告已喪失維持婚姻意欲之主觀面加以認
    定，而應依客觀的標準，即難以維持婚姻之事實，是否已達
    於倘處於同一境況，任何人均將喪失維持婚姻希望之程度以
    決之。又難以維持之重大事由，於夫妻雙方就該事由均須負
    責時，應比較衡量雙方之有責程度，僅責任較輕之一方，得
    向責任較重之他方請求離婚，如雙方之有責程度相同，則雙
    方均得請求離婚，以符公平，且符合民法第1052條第2 項規
    定之立法目的（最高法院87年度臺上字第1304號、90年度臺
    上字第1639號判決意旨參照）。
  (二)被上訴人主張兩造婚後，上訴人經常酗酒嗜賭，甚至以被上
    訴人之證件向地下錢莊借錢，致被上訴人負債，且上訴人脾
    氣不佳，動輒對被上訴人辱罵或毆打，並恐嚇稱要殺死被上
    訴人，被上訴人始離家出走，兩造分居多年，已無夫妻感情
    云云，為上訴人所否認，被上訴人未能舉證證明其離家出走
    有何正當理由，尚難採信，業已認定如前，則被上訴人離家
    出走，造成夫妻感情淡薄，始為兩造婚姻破裂之主因，被上
    訴人自應負較大責任。
  (三)被上訴人又主張上訴人有另結交女友情事云云，為上訴人所
    否認。被上訴人雖舉證人潘氏渥為證，惟潘氏渥證稱：伊為
    越南國籍，於93年嫁來臺灣，伊婚後即認識兩造，伊有開設
    越南小吃店，曾於1 年多前，上訴人打電話給伊先生表示要
    帶女朋友去屏東，當時伊在照顧小吃店很忙沒有看到，伊先
    生在照顧荔枝園也沒有看到等語（本院卷第23至24頁），依
    其所述，證人潘氏渥及其配偶僅聽聞上訴人要帶女友前往屏
    東，並未實際看見，則是否有女友其人存在、關係如何等事
    實均未可知，自難憑此即認上訴人有另行結交女友之事，而
    採為不利上訴人之證據。
  (四)據上，兩造於97年5 月分居迄今，夫妻間互信、互諒、互愛
    之感情基礎已有動搖，惟此係肇因於被上訴人離家而與上訴
    人分居之故，被上訴人又未能舉證證明其離家有何正當理由
    ，則兩造分居而有難以維持婚姻之重大事由，被上訴人對此
    事由即應負較大責任，揆諸首開說明，自無從准許責任較重
    之被上訴人向責任較輕之上訴人請求離婚。從而，被上訴人
    依民法第1052條第2 項規定請求離婚，難認有據。
九、被上訴人請求兩造離婚，既無理由，則對於兩造未成年子女
    王永權權利義務之行使或負擔應歸屬於何造，暨如何酌定對
    王永權會面交往方式，始符合其最佳利益之爭點，即無審究
    之必要。
十、綜上所述，被上訴人依民法第1052條第1 項第5 款、第2 項
    之規定，訴請判決離婚，為無理由，不應准許。其請求離婚
    後對於兩造所生未成年子女王永權權利義務之行使或負擔應
    由兩造共同任之，應併予駁回。原審判決准予兩造離婚，並
    酌定監護權歸屬及會面交往行使方式，自有未洽。上訴意旨
    指摘原判決不當，求予廢棄改判，為有理由。自應由本院予
    以廢棄改判，諭知如主文第二項所示。本件事證已臻明確，
    兩造其餘攻擊防禦方法及舉證，均與判決結果不生影響，爰
    不予論述，併此敘明。
據上論結，本件上訴為有理由，依民事訴訟法第463 條、第385
條第1 項前段、第450 條、第78條，判決如主文。
中    華    民    國   100    年    11    月    16    日
                            家事法庭
                                審判長法官  蔡明宛
                                法      官  曾錦昌
                                法      官  魏式璧
以上正本證明與原本無異。
如對本判決上訴，須於判決送達後20日內向本院提出上訴狀，其
未表明上訴理由者，應於上訴後20日內向本院提出上訴理由書（
均須按他造當事人之人數附繕本）。上訴時應提出委任律師或具
有律師資格之人之委任狀，並依附註條文規定辦理。如委任律師
提起上訴者，應一併繳納上訴審裁判費。
中    華    民    國   100    年    11    月    16    日
                                書  記  官  林佳蓉
附註：
民事訴訟法第466 條之1 ：
對於第二審判決上訴，上訴人應委任律師為訴訟代理人，但上訴
人或其法定代理人具有律師資格者，不在此限。
上訴人之配偶、三親等內之血親、二親等內之姻親，或上訴人為
法人、中央或地方機關時，其所屬專任人員具有律師資格並經法
院認適當者，亦得為第三審訴訟代理人。
第1 項但書及第2 項情形，應於提起上訴或委任時釋明之。